【裁判字號】    99,交聲,657
【裁判日期】    991210
【裁判案由】    違反道路交通管理處罰條例聲明異議
【裁判全文】
臺灣新竹地方法院交通事件裁定         99年度交聲字第657號
移送  機關  交通部公路總局新竹區監理所新竹市監理站
異  議  人
即受處分人  方國威
上列異議人即受處分人因違反道路交通管理處罰條例案件，對於
交通部公路總局新竹區監理所新竹市監理站民國99年11月15日竹
監新四字第裁51-Z2A000553號裁決處分聲明異議，本院裁定如下
：
    主  文
原處分撤銷。
方國威汽車駕駛人，駕駛自用一般小客車經測試檢定酒精濃度超
過規定標準，處罰鍰新臺幣貳萬玖仟伍佰元，記違規點數伍點，
並接受道路交通安全講習。
    理  由
一、按受處分人，不服主管機關所為之處分，得於接到裁決書之
    翌日起20日內，向管轄地方法院聲明異議；又法院認為聲明
    異議有理由或聲明異議雖無理由而原處分不當或違法者，應
    以裁定將原處分經聲明異議部分撤銷，並自為裁定，道路交
    通管理處罰條例第87條第1 項、道路交通事件處理辦法第19
    條前段分別定有明文。次按汽車駕駛人飲用酒類或其他類似
    物後其吐氣所含酒精濃度超過每公升0.25毫克或血液中酒精
    濃度超過百分之0.05以上者，不得駕車；又汽車駕駛人，駕
    駛汽車經測試檢定有酒精濃度超過規定標準之情形者，處新
    臺幣1 萬5 千元以上6 萬元以下罰鍰，並當場移置保管該汽
    車及吊扣其駕駛執照1 年，並應接受道路交通安全講習，道
    路交通安全規則第114 條第2 款、道路交通管理處罰條例第
    35條第1 項第1 款、第24條第1 項第2 款分別定有明文。
二、原處分機關交通部公路總局新竹區監理所新竹市監理站（下
    稱新竹市監理站）裁決理由略以：異議人即受處分人方國威
    於民國98年10月19日凌晨1 時14分許，駕駛車牌號碼5739－
    KY號自用小客車行經國道1 號高速公路南向95公里處時，因
    酒後駕車（經酒測值為0.71mg/L），經內政部警政署國道警
    察局楊梅分隊警員孫學訓、林智勇填製公警局交字第Z2A000
    553 號舉發違反道路交通管理事件通知單（下稱違規通知單
    ），新竹市監理站調查後認異議人有前開違規行為，乃依道
    路交通管理處罰條例35條第1 項第1 款、第24條第1 項第2
    款（原裁決書漏引第1 項第2 款）之規定，裁處異議人罰鍰
    新臺幣（下同）4 萬9,500 元，吊扣駕駛執照12個月，並應
    參加道路交通安全講習等等。
三、聲明異議意旨略以：異議人方國威於98年10月18日與友人飲
    酒後，酒後駕車，於翌日凌晨行經新竹市○區○道1 號高速
    公路，經警臨檢盤查後舉發，再經臺灣新竹地方法院檢察署
    檢察官為緩起訴處分，於99年10月27日期滿，並向財團法人
    喜憨兒社會福利基金會新竹事務所捐款2 萬元，緩起訴期間
    ，常常覺得自己不應該喝酒後開車，也對不起家裡的人，自
    己也徹底的反省，一再告誡自己以後再也不會做出違法的事
    情，懇請法官可以從輕量刑，捐贈出去的2 萬元可以扣抵監
    理所的罰款，望法官念在異議人是初犯，而且深具悔意的份
    上，可以給剛組成家庭的異議人減輕一點負擔，經濟負擔不
    會太重，為此聲明異議等語。
四、經查：
（一）異議人於上揭時、地酒後駕車，經警測得其呼氣酒精濃度
      超過標準值（每公升0.71毫克），並經警舉發「酒後駕車
      」違規，其所涉犯刑法第185 條之3 公共危險罪，經臺灣
      新竹地方法院檢察署檢察官於98年10月21日以98年度速偵
      字第2119號為緩起訴處分，其期間為1 年，異議人並應向
      財團法人喜憨兒社會福利基金會新竹分事務所繳納2 萬元
      之緩起訴處分金，依職權送請再議，經臺灣高等法院檢察
      署於98年10月28日以98年度上職議字第11530 號處分書駁
      回再議確定，緩起訴期間為98年10月28日起至99年10月27
      日止，異議人並已支付緩起訴處分金2 萬元等情，有臺灣
      新竹地方法院檢察署檢察官98年度速偵字第2119號緩起訴
      處分書、臺灣高等法院檢察署98年度上職議字第11530 號
      處分書、違規通知單及臺灣高等法院被告前案紀錄表等附
      卷可參。是以，異議人於上開時、地酒後超過規定標準駕
      駛動力交通工具為警查獲，並受緩起訴處分確定，且已依
      緩起訴處分命令支付2 萬元，現緩起訴期間業已屆滿未經
      撤銷等事實，均堪認定。
（二）原處分關於罰鍰4 萬9,500 元部分：
  １、按行政罰法第26條第1 項規定：「一行為同時觸犯刑事法
      律及違反行政法上義務規定者，依刑事法律處罰之。但其
      行為應處以其他種類行政罰或得沒入之物而未經法院宣告
      沒收者，亦得裁處之。」此乃一行為同時造成刑罰法律與
      行政秩序罰規定發生競合適用之關係時，基於「一事不二
      罰」之法理，經由立法程序確立應以刑罰優先為原則，避
      免行為人承受過度且重複之處罰。而行政罰法中刑事法律
      處罰優先且不再處以行政秩序罰之目的，既係因為行為人
      已接受刑罰而足資警惕，且已發生懲罰之作用，即無使行
      為人陷於雙重處罰之不利益，則關於刑事法律處罰之範圍
      自應採取實質認定，凡刑事實體法或程序法中所規定客觀
      上剝奪行為人生命、自由、財產權利，主觀上亦因制裁之
      嚴厲性、痛苦性，其強度足以造成心理強制而間接達成矯
      正教化目的之處遇手段，皆應納入其中，而不以形式上符
      合刑法第32條至第34條所定主刑及從刑種類者為限，始與
      前揭法律規範之意旨相符。查酒後駕車經檢察官為緩起訴
      處分，並命被告向公益團體捐款或提供義務勞務者，被告
      係履行檢察官之緩起訴處分命令，此等命令名義上雖非刑
      罰，但仍是一種特殊的處遇措施，如未在上開指定期間內
      確實履行義務，依刑事訴訟法第253 條之3 第1 項第3 款
      規定，受處分人將遭受撤銷緩起訴處分之不利益；反之，
      倘其確實遵守並履行各項緩起訴條件，除非合於刑事訴訟
      法第260 條所定情形之一，否則即無再就同一案件遭受刑
      事訴追之虞；從而，受處分人已因上開緩起訴處分而剝奪
      其財產權，主觀上前揭金錢給付義務亦具有強制性、懲罰
      性，與刑事制裁無異，廣義而言，應屬前揭所稱之「實質
      刑事法律處罰」，而有行政罰法第26條第1 項「一事不二
      罰」規定之適用。
  ２、又檢察官為緩起訴處分並命向公益團體等捐款者，該等捐
      款於解釋上既屬實質之刑事處罰，當然應屬道路交通管理
      處罰條例第35條第8 項所規定之罰金，就此部分監理機關
      雖不得再為行政裁罰，然若行為人所支付之緩起訴處分金
      ，未達道路交通管理處罰條例第92條第3 項所訂最低罰鍰
      基準規定者（依違反道路交通管理事件統一裁罰基準表之
      規定，駕駛人違反處罰條例第35條第1 項第1 款之規定，
      其吐氣所含酒精濃度超過每公升0.55毫克以上，小型車之
      最低罰鍰為4 萬9,500 元），依該條例第35條第8 項之規
      定，即須補繳不足最低罰鍰之部分，始為適法（臺灣高等
      法院暨所屬法院97年度法律座談會刑事類提案第39號研討
      結果參照）。
  ３、異議人前開酒後駕車之行為，因同時觸犯刑法第185 條之
      3 之公共危險罪，經臺灣新竹地方法院檢察署檢察官以98
      年度速偵字第2119號為緩起訴處分，並已確定，緩起訴期
      間為1 年，異議人並依檢察官指示，向財團法人喜憨兒社
      會福利基金會新竹分事務所支付2 萬元，而該案緩起訴期
      間業已期滿，且未經撤銷緩起訴等情，業已如前所述，揆
      諸前揭說明，本件異議人依上開緩起訴處分捐款2 萬元，
      解釋上屬道路交通管理處罰條例第35條第8 項所規定之罰
      金，此部分監理機關不得再為行政裁罰，僅得命異議人補
      納不足道路交通管理處罰條例第92條第3 項所訂最低罰鍰
      之差額部分，即2 萬9,500 元（計算式：4 萬9,500 元－
      2 萬元＝2 萬9,500 元），原處分機關逕以異議人酒精濃
      度超過規定標準，而對其裁處罰鍰4 萬9,500 元之部分，
      尚有未洽。
（三）原處分關於吊扣駕駛執照12個月及接受道路交通安全講習
      部分：
  １、按「行為後法律或自治條例有變更者，適用行政機關最初
      裁處時之法律或自治條例。但裁處前之法律或自治條例有
      利於受處罰者，適用最有利於受處罰者之規定。」，行政
      罰法第5 條定有明文，該法所規範之法律變更適用原則係
      以「行為時」及「行政機關最初裁處時」為比較適用之基
      準。經查，道路交通管理處罰條例第68條於99年5 月5 日
      修正為「汽車駕駛人，因違反本條例及道路交通安全規則
      之規定，受吊銷駕駛執照處分時，吊銷其執有各級車類之
      駕駛執照。領有汽車駕駛執照之汽車駕駛人，除駕駛聯結
      車、大客車、大貨車外之非其駕駛執照種類之車輛，違反
      本條例及道路交通安全規則之規定，應受吊扣駕駛執照情
      形時，無因而肇事致人受傷或重傷者，記違規點數5 點。
      但1 年內違規點數共達6 點以上或再次應受吊扣駕駛執照
      情形者，併依原違反本條例應受吊扣駕駛執照處分規定，
      吊扣其駕駛執照」，並經行政院於99年8 月31日以院臺交
      字第0990048197號令發布定自99年9 月1 日施行。本件異
      議人之違規行為雖為98年10月19日，然原處分機關於99年
      11月15日為本件裁處時，道路交通管理處罰條例第68條第
      2 項已修正施行，依異議人行為時之道路交通管理處罰條
      例規定，異議人應吊扣小型車普通駕駛執照1 年，然依原
      處分機關裁決時之修正後道路交通管理處罰條第68條第2
      項規定，只需記違規點數5 點，經比較新舊法適用結果，
      以修正後之道路交通管理處罰條例第68條第2 項之規定較
      有利異議人，原處分機關自應適用修正後之道路交通管理
      處罰條例第68條第2 項之規定。
  ２、查本件異議人領有大貨車普通駕駛執照，有新竹市監理站
      列印之汽車駕照基本資料1 紙附卷可憑，其於上揭時、地
      駕駛上開自用一般小客車，因「汽車駕駛人酒精濃度超過
      規定標準（酒測值為0.71MG／L ）」違規，為警以其違反
      道路交通管理處罰條例第35條第1 項第1 款規定開單告發
      等事實，業已如前所述，且異議人本件行為時係駕駛聯結
      車、大客車、大貨車外之非其駕駛執照種類之自用一般小
      客車，已如前述，原處分機關為本件裁處時，自應適用修
      正後之道路交通管理處罰條例第68條第2 項規定，裁處異
      議人記違規點數5 點，詎原處分機關仍裁處吊扣異議人之
      大貨車普通駕駛執照，容有違誤。
  ３、末查，本件異議人既有上開違規行為，原處分機關裁處異
      議人應接受道路交通安全講習，於法核無不合，應予指明
      。
五、聲明異議，屬一種司法救濟途徑，由法院審查受處分人所涉
    之違規事實是否成立及原處分所適用之法條是否正確、裁罰
    是否適當，因法院負有司法審查之作用，對原處分失當時，
    應自為處分，本件異議人固僅就原處分之罰鍰部分聲明異議
    ，惟原處分有關安全講習之處罰效果，宜為一併重新諭知（
    臺灣高等法院暨所屬法院98年法律座談會刑事類提案第23號
    研討結果亦同此見解）。綜上，原處分關於上開罰鍰及吊扣
    異議人大貨車普通駕駛執照之行政裁罰部分，既有未洽，異
    議人聲明異議，為有理由，應由本院將原處分撤銷，自為裁
    定如主文第2 項所示之諭知。
六、依道路交通事件處理辦法第19條前段，裁定如主文。
中    華    民    國    99    年    12    月    10    日
                  交通法庭法  官    馮俊郎
以上正本證明與原本無異。
如不服本裁定，應於裁定送達後5 日內向本院提出抗告狀。
中    華    民    國    99    年    12    月    10    日
                          書記官    李佩玲

司法院資訊處製作；財團法人民間司法改革基金會備份。
